Inventaris van het archief van de Directie van de Levantse Handel en de Navigatie in de Middellandse Zee, (1614) 1625-1826 (1828)
Nationaal Archief, Den Haag
Levantse Handel
archiefvorming: 1625-1826
oudste stuk - jongste stuk: 1614-1828
1118
323 inventarisnummer(s); 37,50 meter
Normale geschreven en gedrukte documenten. De stukken van vòòr ca. 1700 zijn geschreven in het gotische cursiefschrift, met name in de oud-Hollandse klerkencursief.
Nationaal Archief
Directie van de Levantse Handel te Hoorn; Directie van de Levantse Handel te Middelburg; Directie van de Levantse Handel te Rotterdam; Directie van de Levantse Handel te Amsterdam
De "Directie van de Levantse Handel en van de Navigatie op de Middellandse Zee" was een federatie van lokale colleges die gelden inden voor de uitrusting van extra oorlogsschepen ter beveiliging van de Nederlandse scheepvaart op het Middelandse Zeegebied. Daarnaast adviseerde ze de Staten-Generaal over zaken betreffende de handel in deze regio. Het archief bevat correspondentie (resoluties, brieven, nominaties en plakkaten) van de vier kantoren te Amsterdam, Hoorn, Rotterdam en Middelburg tussen 1625-1826. Tevens omvat het brieven van de vertegenwoordigers te Constantinopel, van de consuls en andere ambtenaren in de Levant en langs de Middellandse Zee. Verder zijn er financiële gegevens over de inning van lastgelden en wegens diverse uitgaven.
Archiefvorming
Geschiedenis van de archiefvormer
1. Aantekeningen over de vestiging en inrichting der Consulaten in de Levant en langs de Middellandse Zee
Constantinopel
Geruime tijd vóór de oprichting van de Directie van de Levantse handel waren er in de Levant en aan de Middellandse Zee consulaten gevestigd.
De eerste stap daartoe deden de Staten-Generaal in 1604 (Res. 16 Oct.) toen zij een missive richtten aan de Sultan van Turkije, waarin zij mededeling deden van de langdurige oorlog tussen deze landen en de Koning van Spanje en het huis van Oostenrijk gevoerd, de vijanden tevens van Zijne Majesteit, dat zij vele Turkse onderdanen door hun overwinningen op de Spanjaarden verlost hadden en naar hun vaderland hadden teruggezonden, dat zij alzo, vermits zij een gemene vijand hadden, van Z.M. verzochten om aan de ingezetenen van deze landen de vrije handel op Syrië en in de andere landen van zijn gehied te willen toestaan, gelijk zij hetzelfde aan de Turkse onderdanen waarborgden.
Deze poging bleef aanvankelijk zonder succes. In het jaar 1610 echter ontving de Prins een gunstig antwoord van de Groot-Vizier, waarbij op enige voorwaarden de vrije handel op Turkije werd toegestaan. (zie R. 25 Oct. en 22 Nov. 1610).
De Staten-Generaal besloten de 24ste December van hetzelfde jaar iemand naar Constantinopel te zenden ten einde zich hierover te informeren, terwijl Doctor Cornelis Haga daartoe werd aangewezen. Na het horen van diens rapport zou men beslissen of men een ambassadeur of een agent zou zenden om aldaar te resideren en een consulaatschap op te richten.
De beweegreden tot het aanbieden van deze vriendschap door de Groot-Vizier wordt door Haga in een missive van 6 Juli 1612 opgegeven deze te zijn, dat de Kapitein Bassa meende daardoor grote afbreuk aan de Koning van Spanje te kunnen doen, die de Sultan als zijn grootste vijand beschouwde.
Na het inwinnen van verschillende adviezen o.a. van de Compagnie op de Levant en van de voornaamste kooplieden te Amsterdam werd bij R. 25 Juli 1611 het besluit van 24 Dec. 1610 in dier voege gewijzigd, dat men iemand met een gevolg van vier personen naar Constontinopel zou zenden, om van de Grote Heer de loslating van de Nederlanders te verkrijgen, die in Algiers, Tunis en andere kwartieren van Turkije gevangen zaten, en dat wel uit erkentelijkheid dat de Staten na de verovering van Sluis in 1604 de Turkse onderzaten bevrijd, op hun kosten gekleed en ondersteund en zonder rantsoen te eisen naar hun land teruggezonden hadden. Tevens zou die gezant moeten nagaan of de onderdanen van deze landen vrije handel in de Levant konden verkrijgen en op dezelfde voet toegelaten worden als eertijds de Fransen, Engelsen en Venetianen, zonder te moeten handel drijven onder andere vlag, dan hun eigen!
In de vergadering van 7 Sept. 1611 nam Haga afscheid van H.H.M. en vertrok daarop in gezelschap o.a. van Cornelis Pauw, later consul te Aleppo en van Lamberto Verhaer, een goudsmid en later consul te Tunis, met zich nemende als geschenk voor de Sultan enige rariteiten van deze landen welke te Amsterdam en te Haarlem voor 3000 gulden waren gekocht (R. 23 Aug. en 3 Sept. 1611), benevens brieven aan de Sultan en aan de Kapitein Bassa, in de Latijnse taal gesteld, Haga was reeds de 12de Oct. te Wenen en de 18de Dec. op het eiland Zante, doch kwam eerst de 17de Maart 1612 te Constantinopel aan. Groot was de tegenwerking, die hij aldaar ondervond, zowel van de zijde van de ambassadeurs als zelfs van enige Hollanders, voornamelijk van de gebroeders Ghisberti, die geen kosten ontzagen om zijn zending te doen mislukken. Desniettegenstaande slaagde hij zeer spoedig. De 1ste Mei kreeg hij audiëntie bij de Sultan waarbij hij, volgens zijn eigen brieven, met groter eer ontvangen werd, dan ooit tevoren aan enig afgezant bewezen was, waarna reeds de 1ste Juli 1612 de capitalatie gesloten werd. Zij hield in: dat de Nederlandse slaven in alle delen van Turkije ook zij die vóór het maken van de vrede genomen waren, zouden vrijgelaten worden; dat de Nederlanders voortaan onder vrije vlag zouden mogen handeldrijven; dat doctor Haga als ambassadeur aan het Keizerlijk Hof zou blijven en in alle provinciën en schalen van het Rijk Consuls zou mogen aanstellen: in het algemeen werden dezelfde gunsten en privilegiën als vroeger toegestaan aan Frankrijk en Engeland. Art. 10 bepaalde: alle rechtszaken en differentiën tussen Nederlanders rijzende zullen door de Ambassadeur en zijn consuls volgens Nederlandse wetten en costumen geoordeeld worden; zonder dat de rechters of gouverneurs van het Turkse Rijk zich daarmede zullen mogen bemoeien. Art. 17 bepaalde nog, dat de kooplieden voor inen uitvoerrechten 3% zullen moeten betalen. (Zie verder deze capitulatie bij Dumont Corps diplom. tome 5 p.208199 en Kluit Hist. Feder. p. 1 p. 332099)
(In 1634, 1681 werd een nieuwe Capitulatie gesloten (Plakaatboek Lev.H. deel I nr. 58).
Ofschoon hiermede de zending van Haga volbracht was, keerde hij nog niet naar het vaderland terug, zo wel op verlangen van de Sultan, als ook uit vrees dat na zijn vertrek de pasgesloten vriendschap door de machinatiën der vijanden zou verbroken worden. Hij bleef er ruim 27 jaren en verliet Constantinopel in Mei 1639.
Aleppo.
Een onmiddellijk gevolg van het sluiten der capitulatie was dat de Nederlandse kooplieden, die sedert 10 à 12 jaren handel dreven op Aleppo, eerst onder Franse, vervolgens onder Engelse en in 1612 gedeeltelijk onder Franse en gedeeltelijk onder Engelse protectie, deze nu verloren en geen protectie genoten. Dientengevolge wendden zij zich de 26 Oct. 1612 bij request tot de Staten-Generaal met verzoek, dat een bekwaam persoon tot consul mocht worden aangesteld, daartoe aanbevelend Cornelis Pauw zoon van de Burgemeester van Amsterdam Reijnier Pauw. Hieraan werd voldaan en Pauw benoemd tot consul te Aleppo en omliggende plaatsen. Bij zijn instructie werd voorgeschreven, dat hij van de goederen uit deze gewesten komende of daarheen gaande niet meer mocht vorderen dan het minste, dat door enige consul aldaar van gelijke goederen gevorderd werd, dat hij daaruit alle onkosten en traktementen moest voldoen, van de ontvangsten rekening en verantwoording afleggen, enz. (Consulaatrechten). Zie verder R. 8 Dec. 1612.
Pauw legde de 1ste Mei 1613 te Constantinopel de eed af in handen van de Orateur en vertrok 28 Aug. naar Aleppo.
Na het sluiten der capitulatie stelde Haga consuls of vice-consuls aan te Cyprus, Smirna en Scio (Chios). Evenwel was onze handel op de Levant aanvankelijk zeer gering en heeft deze zich eerst later sterk uitgebreid. Haga schrijft de 19de December 1613, dat er in dat jaar slechts drie schepen met weinig goederen te Aleppo zijn aangekomen, zo ook de 3de April 1614, dat in dit jaar nog slechts twee kleine schepen met halve lading te Constantinopel gekomen zijn. De handel te Aleppo was grotendeels in handen van de Fransen, die te Constantinopel en omstreken in handen van de Engelsen. De negotie der Fransen op Aleppo was zeer belangrijk en wel 3 à 4 maal zo groot als de onze (zie miss. Haga 2 Sept./4 Nov. 1615).
Over de oorsprong der schaal van Aleppo meldt Haga de 2de Mei 1615 o.a. het volgende: In vroeger tijden, toen de Engelse en Nederlandse naties in de Levant nog onbekend waren, was de voornaamste schaal in Beiroet, terwijl de handel grotendeels in specerijen bestond. Langzamerhand is men begonnen de negotie op Tripoli (Syrië) te voeren, vanwaar de goederen naar Aleppo gebracht werden en omgekeerd. De Franse kooplieden dreven voornamelijk handel in zijde, daarna kwamen de Engelsen, wier handel vooral inwollen lakenen bestond. De Nederlanders volgden eerst later en kwamen onder protectie van de Franse ambassadeurs.
Door de grote zeevaart op Indië werd de handel in specerijen in de Levant tot niets gebracht en namen daarentegen de negotiën in zijde door de toenemende weelde in het Christenrijk zeer in omvang toe, zodat de Fransen hun schepen bijna alleen met dit artikel belastten, en inplaats daarvan geen koopwaren, maar slechts contanten invoerden. Ook de Nederlandse natie dreef gelijke handel en voerde nog geen koopwaren in (zie verder hierover deze en volgende missieven van Haga aan de Staten-Generaal, alsmede de R. van 2 Februari 1626 en het advies van Directeuren van de Levantse Handel).
Bij R. 16 Mei 1614 werden de traktementen voor de Orateur Haga en de consul Pauw geregeld. Aan de eerste werd een jaarlijks traktement van 12000 ponden van 40 groten het stuk toegezegd, die hem uit de inkomsten der Convooien en Licenten zouden worden betaald, daarenboven nog de inkomsten van de Consulaten van Constantinopel, Cyprus, Smirna en Chios en andere plaatsen daaromtrent, onder gehoudendheid daaruit zich zelven zijn substituten, dienaren en huisgezin te onderhouden, de buitengewone en gewone presenten te betalen, in één woord daarmede alle onkosten van de ambassade te bestrijden.
Pauw, de consul te Aleppo (waaronder ook begrepen waren Tripoli, Alexandrette of Scandrona, Damascus en andere plaatsen daaromtrent) ontving het inkomen van die consulaten, waarmede hij zich zelven, zijn substituten, dienaren en huisgezin onderhouden en de ordinaris geschenken en alle andere onkosten ten dienste van het land zou moeten betalen. Verder werd hem een verering voor eens van 1200 Carolus guldens toegezegd. De extraordinaris onkosten zouden over de kooplieden worden omgeslagen, terwijl de consul na vier jaren dienst een nauwkeurige staat van de inkomsten van dat Consulaat zou moeten overleggen.
Smirna.
Te Smirna was door Haga een Venetiaan tot consul aangesteld, na deze een Griek, met name Duca di Giovanni, die ook door de opvolgers van Haga in die betrekking bevestigd werd. In 1653 echter kwamen er bij de Staten-Generaal klachten van de kooplieden in over deze consul en verzochten zij dat een Nederlander met die betrekking bekleed mocht worden. Aan dit verzoek werd voldaan bij R. 8 Januari 1657; ingevolge de capitulatie, welke de benoeming van consuls aan de Orateur te Constantinopel opgedragen had, werd de consul te Smirna niet direct door de Staten-Generaal aangesteld, maar werd aan de Resident Warnerus de persoon van Michiel du Mortier aanbevolen, om provisioneel voor 3 jaren tot consul aldaar benoemd te worden. Die resolutie bepaalde verder, dat de consul zich in alles zou hebben te reguleren naar de orders en bevelen van de gemelde Resident, dat hij niet meer mocht heffen dan 1% op de goederen van de Nederlandse kooplieden aldaar handel drijvende, en dat van deze 1% de Resident en de consul zelf ieder zoveel zouden genieten, als vroeger tussen de Resident en Duca di Giovanni overeengekomen was, terwijl Mortier des Residents portie zonder enige aftrek aan deze zou moeten voldoen. Op dezelfde wijze werd naderhand de consul G. Smits aangesteld, Na deze evenwel werd de genoemde bepaling der capitulatie niet meer stipt gevolgd, maar ontvingen de latere consuls hun commissie onmiddellijk van de Staten-Generaal, ofschoon zij steeds ondergeschikt bleven aan de Resident of Ambassadeur te Constantinopel, gelijk zulks ook her geval was met alle andere consuls in de Levant. (Consulaatrechten 1%). Nog eens werd de oude wijze van aanstelling gevolgd in 1759, als wanneer D.J. de Hochepied door de ambassadeur benoemd werd krachtens Resolutie van de Staten-Generaal.
Terwijl in het begin Aleppo de voornaamste schaal in de Levant genoemd kan worden, verminderde dit, althans wat de Nederlandse handel betreft, van lieverlede en vergenoegde men zich reeds in 1680 de belangen der Nederlandse kooplieden aan de Franse consul toe te vertrouwen. Daarna werd weer een Nederlander met die functie bekleed, doch na hem werd wederom het Nederlands consulaat aan drie opvolgende Engelse consuls toevertrouwd, omdat de inkomsten niet voldoende waren om de kosten van een eigen consulaat te bestrijden. Hoewel, sedert 1728 geregeld op één uitzondering na een Nederlander die betrekking vervulde, had de handel toch niet meer die betekenis, welke hij vroeger had.
Daarentegen verhief zich Smirna langzamerhand tot de voornaamste schaal van de gehele Levant, waartoe wat Nederland aangaat, de uitstekende vertegenwoordiging door de vier consuls uit het geslacht De Hochepied van 1688 tot 1824 zeer veel heeft bijgedragen.
Salonica.
In 1684 werd door de Ambassadeur Jacobus Colijer ook een consul te Salonica aangesteld, welke benoeming echter evenmin als die van de volgende consul door de Staten-Generaal geapprobeerd werd. Wel benoemden de Staten-Generaal in 1739 aldaar een consul zo ook in 1746 en 1754, doch het consulaat bleef van zo weinig belang, dat er sinds 1785 slechts een vice-consul door de ambassadeur benoemd, aldaar gevestig was.
Egypte.
In Egypte was de Nederlandse Natie in de 17e eeuw slechts bij tussenpozen door een consul vertegenwoordigd, a.a. 1633-1634 en 1663-1671; toch schrijft de ambassadeur Calkoen in 1733 bij de vermelding van de aanstelling van een consul dat de handel aldaar voor de Hollandse ingezetenen vroeger zeer voordelig was geweest. (Zie de verdere bijzonderheden van dit consulaat in de hierachter volgende lijst van consuls).
Barbarijse Staten.
De geschiedenis der consulaten in Tripoli, Tunis, Algiers en Marocco sedert her begin der 17e eeuw wordt, gelijk bekend is, gevormd door een aaneenschakeling van onderhandelingen, vredestraktaten en oorlogsverklaringen; steeds moesten de traktaten van vrede door machtsvertoon en presenten verkregen en onderhouden worden, steeds werden zij weder geschonden en moest men opnieuw tot het zenden van eskaders zijn toevlucht nemen. De minst trouweloze van deze statuten waren Tripoli en Tunis, die althans sedert 1712 onafgebroken de vrede bewaard hebben, hoewel ten koste van jaarlijkse presenten van onze zijde. Daarentegen waren onze betrekkingen met Marocco die van het jaar 1605 dagtekende, gedurende de 17e eeuw van bevredigende aard, terwijl zij eerst sedert 1715 tegevolge van de vele roverijen werden afgebroken, totdat na het sluiten van de vrede in 1752 de goede verstandhouding weder hersteld werd.
Het doel van de aanknoping dier betrekkingen en het vestigen dier consulaten was niet zo zeer het bevorderen van de handel op die Staten, die van geringe betekenis schijnt gebleven te zijn, als wel de vrijmaking van de door de Barbarijse rovers gevangen genomen Nederlanders en het beschermen der scheepvaart in de Middellandse Zee en naar de Levant. Instructie voor de consuls in Barbarije d.d. 1786 (zie verderop).
Italië en Spanje.
Ook in Italië waren of werden gedurende het twaalfjarig bestand consuls gevestigd n.l. te Genua, Livorno en Venetië, zo ook op het eiland Zante en te Lissabon. In andere steden van Italië evenals in Spanje geschiedde dit eerst na het sluiten van de vrede van Munster, bij R. van 28 Mei 1648 werden consuls benoemd te Napels, Cadix, Sevilla Malaga, Alicante en Messina, doch bepaald dat hun commissie niet zou worden uitgereikt, vóórdat de vrede hier te lande zou zijn gepubliceerd. Kort daarna werden nog consuls aangesteld te St. Sebastiaan en te Cagliari, in 1649 op de Canarische eilanden, in 1653 te Barcelona, in 1656 te Vigos, in 1711 te Gribraltar, in 1775 te Santander, en eindelijk in 1787 ook een chargé des Affaires de Commerce te Madrid.
In 1758 nam men de proef met de vestiging van een consulaat-Generaal te Rome, hetwelk echter niet aan de verwachtingen beantwoordde en na de dood van de titularis in 1766 weder werd opgeheven.
Frankrijk.
In Frankrijk was o.a. een Hollandse consul gevestigd te Toulon, later werd zijn commissie uitgebreid tot geheel de Provence, o.a. ook tot Marseille en Hyèrss. In 1651 werd een consulaat te Nice opgericht, in 1776 een te Cette. Ook elders in steden en havens niet aan de Middellandse zee gelegen waren Hollandse consuls aangesteld. o.a. omstreeks 1624 in Bayonne, in 1653 Havre de Grace en La Rochelle enz. In 1774 kregen deze consuls de naam van Commissarissen der marine; eerst sinds dat jaar stonden zij (behalve die langs de Middellandse zee) in betrekking tot en in correspondentie met de Directeur van de Levantse handel. Na 1813 voeren zij weer de titel van consul.
Reglementen voor de consuls in het Ottomaanse Rijk
Reglement van 24 Juli 1658.
Naar aanleiding van ernstige geschillen die vóór 1658 tussen de consul te Smirna en de Nederlandse natie aldaar ontstaan waren, werd door de Staten-Generaal bij R. 24 Juli 1658 een Reglement vastgesteld van de volgende inhoud.
1. de presenten aan de Turkse ambtenaren zullen door de consul worden bekostigd, zonder daarvan iets ten laste van de natie te mogen brengen, waartegenover hij boven het consulaatrecht van 1% nog 1/8% over alle in- en uitgaande goederen zal mogen heffen. (Ambassade- en Consulaatrechten 1 1/8 %).
2. de schippers zijn verplicht een manifest der in- of uitgaande lading aan de consul over te leggen, op straffe van het drievoud van die te betalen.
3. de consul zal een driemaandelijkse staat van ontvangen consulaatrechten aan de Resident te Constantinopel moeten overzenden met copie der manifesten en hem zijn aandeel daarin voldoen, zonder enige distractie.
4. betreffende de judicature "de consul zal in zaken van gewicht en merkelijke importantie niet vermogen te ordonneren, veel min te sententiëren, dan met kennis en ten overstaan van drie van de notabelste, gequalificeersten en bescheidenste kooplieden van de Nederlandse natiezijnde buiten interesse bij de consul zelf daartoe te kiezen en in kas bevonden mocht worden, dat de gehele Nederlandse natie aldaar in de zake questieus ware geïnteresseerd, zal in zodanig geval de consul gehouden wezen tot hem te assumeren, drie van de gequalificeerste uit de andere Christen-naties aldaar.
Bij R. van 27 Februari 1660 werd bepaald, dat van de 1 1/8 % consulaatrechten die te Smirna van de inkomende en uitgaande koopmanschappen en contanten krachtens R. van 8 Januari 1657 en 24 Juli 1658 geheven werden, de consul 6/8 aan de Resident zou moeten uitkeren en de overige 3/8 voor zich zou mogen behouden.
De consul Smits werd in 1660 op dezelfde condities aangesteld; ingevolge een daartoe ingediend request van kooplieden op de Levant handelend werd bij R. 4 Juni 1661 aan deconsul te Smirna voor consulaatrecht 1½% over in- en uitgaande goederen toegelegd, gelijk bevorens aan de Resident Warnerus toegestaan was. Hieruit moest hij alle onkosten en ook het traktement van de predikant betalen. R. 8 Maart 1668. (Consulaatrechten 1½%).
Krachtens R. 3 November 1662 werd de consuls nog nader aangeschreven zich te onthouden van zich in te dringen tot onverzochte kennisneming van verkopingen of bevrachtingen van schepen buiten 's lands of daartoe te solliciteren of abtineren orders van de gouverneurs ter plaatse hunner residentie, waarover reeds vele klachten waren ingekomen, zich tevreden te stellen met hun ordinaris salaris en voor buitengewone werkzaamheden zich in alle redelijkheid laten contenteren, zonder exactiën te plegen, geconsidereerd zij consuls, buiten dat, meer tot last en bezwaarnisse, als protectie en dienst van de negotie buiten 's lands zouden strekken.
Ten gevolge van de grote avanie ontstonden door het nemen van het Hollandse schip de Keizer Octavianus en welke kosten voorlopig door de gezamenlijke Hollandse kooplieden te Smirna, Aleppo en Tripoli di Soria betaald waren, werden de Directeuren van de Levantse handel bij R. 1 December 1663 gemachtigd een som van 200,000 gulden ter aflossing dier schuld op te nemen en werd hun, tot rentebetaling en aflossing dier lening, toegestaan een recht van 1% voor uitgaande en 1% voor inkomende goederen en waren onder Hollandse vlag (uitgezonderd schepen en contanten) te heffen, die in de Levant onder Nederlandse vlag aankwamen of van daar verzonden werden te innen door de consul en vijf gecommitteerden uit de Nederlandse natie te Smirna en door de consul en drie uit de Nederlandse natie te Aleppo (waaronder mede de schaal van Tripoli di Soria, St. Jean d'Arce, Cyprus en Palestina) en door deze aan de Directie te verantwoorden. Deze heffing zou zo lang duren totdat het kapitaal geheel zou zijn afgelost. Bij R. 1 Februari 1666 werd evenwel deze heffing reeds afgeschaft en vervangen door een inkomend recht van 1% op alle bier te lande inkomende Levantse waren. (Consulaatrechten Tansa van 1% te Smirna en Aleppo). Sedert 1672 waren er geschillen gerezen tussen de consul van Dam en de Nederlandse natie te Smirna, waarover bij de Staten van Holland en de Staten-Generaal verschillende klachten ingekomen waren. Op voorstel van Holland werd daarom bij R. 7 October 1675 een nieuw Reglement vastgesteld voor de Resident te Constantinopel, de consul te Smirna en de Nederlandse natie in de Levant residerende.
Reglement van 7 October 1675
Ten aanzien van de Resident werd bepaald, dat hij van de Staat zou genieten, behalve de f.750 wisselgelden f. 1250 voor de Trucheman, zoals hem altijd toegelegd is, een som van f. 7500, daarenboven uit en tot laste van de commercie zal ontvangen f. 12.500 hiervoor was hij gehouden om alle onkosten te betalen logement en tafel te verschaffen aan de predikant, zoveel Janitsaren en Dragomans te onderhouden als nodig is, aan de predikant f. 600 traktement te betalen, aan de secretaris f. 1000, waarvoor deze tevens het thesauriersambt zou moeten bedienen. Ten laste van de commercie blijven de gewone presenten; omtrent buitengewone presenten zou de Resident zich moeten beraden met de consul en drie leden der Nederlandse natie te Smirna.
De consul te Smirna zal jaarlijks uit de commercie f. 10.000 genieten, daarvoor huisvesting en vrije tafel geven aan de predikant en een geschikte plaats tot godsdienstoefening. Voorts zullen de dragomans, Janitsaren, Thesaurier en kanselier mitsgaders de gage van de predikant en alle presenten gedragen en betaald worden uit te gemene kas van de commercie.
Tevens worden Directeuren van de Levantse handel geautoriseerd om tot de heffing en ontvang van de ambassade-en consulaatrechten te committeren een thesaurier en drie van de gekwalificeerste der natie te Smirna (Assessores), om de manifesten en rekeningen na te zien, de ambassade- en consulaatrechten te ontvangen, de salarissen en presenten te betalen en daarvan ieder half jaar een rekening aan de Directeuren over te zenden. Verder een recht van ¾% op de contanten ingevoerd. In geval van buitengewone voorvallen of presenten zal de consul de gehele natie tot gemeen overleg daarover moeten doen vergaderen. Ampliatie van art. 10 van dit reglement, formulier van eed voor de Nederlandse natie, Res. 30 Juli 1692.
Latere wijzigingen